ACORDAO-COMPLETO-2407951

ACÓRDÃO 6594/2020 ATA 19/2020 - SEGUNDA CÂMARA

VISTOS, relatados e discutidos estes autos referentes à Tomada de Contas Especial instaurada pelo Instituto Nacional de Colonização e Reforma Agrária - Incra, em desfavor do Sr. João Rafael Gomes de Morais e da Sra. Daniela de Oliveira Nunes, ex-Presidentes do Instituto de Capacitação e Cidadania do Nordeste (atualmente denominado Instituto Cidadania do Nordeste - ICN) , respectivamente, nos períodos de 9/4/2009 a 12/8/2009 e 7/1/2010 a 28/2/2011, e o próprio ICN, em decorrência da impugnação parcial das despesas incorridas com os recursos do Termo de Parceria CRT/MSF/3000/2009, Siafi 652683.
ACORDAM os Ministros do Tribunal de Contas da União, reunidos em sessão da 2ª Câmara, ante as razões expostas pelo Relator, em:
9.1. excluir do rol de responsáveis desta Tomada de Contas Especial os nomes dos Srs. João Rafael Gomes de Morais e Marcílio Carlos Oliveira Pinto;
	9.2. com fundamento nos arts. 1º, inciso I, 16, inciso III, alínea c, 19, caput, e 23, inciso III, da Lei 8.443/1992, julgar irregulares as contas da Sra. Daniela de Oliveira Nunes e do Instituto Cidadania do Nordeste - ICN e condená-los solidariamente ao pagamento das quantias adiante discriminadas, atualizadas monetariamente e acrescidas dos juros de mora, calculados a partir das datas indicadas até a data da efetiva quitação, fixando-lhes o prazo de 15 (quinze) dias, a contar do recebimento das respectivas notificações, para que comprovem, perante o Tribunal (art. 214, inciso III, alínea a, do Regimento Interno/TCU) , o recolhimento da dívida ao Instituto Nacional de Colonização e Reforma Agrária - Incra, abatidos os valores a crédito já devolvidos, igualmente indicados abaixo, nos termos do verbete de Súmula/TCU 128 e na forma da legislação em vigor:
	VALOR (R$) 
	DATA DA OCORRÊNCIA 
	DÉBITO/ CRÉDITO

	   341.372,58
	14/07/2009
	DÉBITO

	1.179.987,51
	23/12/2009
	DÉBITO

	   300.000,00
	30/09/2010
	DÉBITO

	   700.000,00
	08/12/2010
	DÉBITO

	   225.319,93
	30/03/2011
	CRÉDITO

	     12.093,92
	20/12/2011
	CRÉDITO

9.3. aplicar, individualmente, à Sra. Daniela de Oliveira Nunes e ao Instituto Cidadania do Nordeste a multa prevista no art. 57 da Lei 8.443/1992, no valor de R$ 400.000,00 (quatrocentos mil reais) , fixando-lhes o prazo de 15 (quinze) dias, a contar das notificações, para que comprovem, perante o Tribunal, o recolhimento da dívida aos cofres do Tesouro Nacional (art. 214, inciso III, alínea a, do Regimento Interno/TCU) , atualizada monetariamente desde a data deste Acórdão até a data do efetivo recolhimento, se forem pagas após o vencimento, na forma da legislação em vigor;
9.4. autorizar, caso requerido, nos termos do art. 26 da Lei 8.443/1992, o parcelamento da dívida em até 36 (trinta e seis) parcelas mensais e sucessivas, sobre as quais incidirão os correspondentes acréscimos legais (débito: atualização monetária e juros de mora; multa: atualização monetária) , esclarecendo aos responsáveis que a falta de pagamento de qualquer parcela importará no vencimento antecipado do saldo devedor (art. 217, § 2º, inciso II, do RI/TCU) , sem prejuízo das demais medidas legais;   
9.5. autorizar, desde logo, a cobrança judicial da dívida a que se refere este Acórdão, caso não atendidas as notificações, com base no art. 28, inciso II, da Lei 8.443/1992;
9.6. remeter cópia deste Acórdão à Procuradoria da República no Estado de Pernambuco, com fundamento no art. 16, § 3º, da Lei 8.443/1992 c/c o art. 209, § 7º, do RI/TCU.

Tomada de Contas Especial instaurada pelo Incra, em desfavor do Instituto Cidadania do Nordeste  ICN e de seus ex-Presidentes, em decorrência da impugnação parcial das despesas incorridas com os recursos de Termo de Parceria.

Segunda Câmara

Instituto Cidadania do Nordeste (06.003.967/0001-03).

3. Responsáveis: Daniela de Oliveira Nunes (XXX.458.795-XX); Instituto Cidadania do Nordeste - ICN (06.003.967/0001-03); João Rafael Gomes de Morais (XXX.628.554-XX); e Marcílio Carlos Oliveira Pinto (XXX.658.474-XX).

13.1. Ministros presentes: Ana Arraes (Presidente), Augusto Nardes, Aroldo Cedraz e Raimundo Carreiro.
13.2. Ministros-Substitutos presentes: Marcos Bemquerer Costa (Relator) e André Luís de Carvalho.

MARCOS BEMQUERER

Trata-se da Tomada de Contas Especial instaurada pelo Instituto Nacional de Colonização e Reforma Agrária - Incra, em desfavor do Sr. João Rafael Gomes de Morais e da Sra. Daniela de Oliveira Nunes, ex-Presidentes do Instituto de Capacitação e Cidadania do Nordeste (atualmente denominado Instituto Cidadania do Nordeste - ICN) , respectivamente, nos períodos de 9/4/2009 a 12/8/2009 e 7/1/2010 a 28/2/2011, e o próprio ICN, em decorrência da impugnação parcial das despesas incorridas com os recursos do Termo de Parceria CRT/MSF/3000/2009, Siafi 652683, celebrado entre aquele Instituto e esta entidade em 06 de maio de 2009 (peça 1, pp. 131/136) . 
2.	Transcrevo, a seguir e com os ajustes de forma necessários, excerto da instrução da peça 43, elaborada no âmbito da Secex-TCE, em que o Auditor Federal de Controle Externo traz o histórico destes autos e a análise da matéria:  
"HISTÓRICO	
2.	O termo de parceria foi firmado no valor de R$ 3.439.810 sendo R$ 3.405.680,51 à conta do concedente e R$ 34.129,49 referentes à contrapartida do convenente. Teve vigência de 9/7/2009 a 9/10/2010, sendo prorrogado por intermédio do 4 º Termo Aditivo até 28/2/2011, (peça 2 p.108) , com prazo para a apresentação da prestação de contas até 60 dias após. Foram liberados R$ 3.405.680,51 por intermédio das seguintes Ordens Bancárias, (peça 3, p. 59) : 
	ORDEM BANCÁRIA
	VALOR EM REAIS
	DATA

	2009OB801504
	500.000,00
	13/7/2009

	2009OB801510
	313.748,00
	14/7/2009

	2009OB801511
	411.945,00
	14/07/2009

	2009OB803527
	1179.987,51
	23/12/2009

	2009OB802125
	300.000,00
	30/9/2010

	2009OB802836
	700.000,00
	8/12/2010 
 (peça 2, p. 105) 

3.	O Objeto do Termo de Parceria CRT/MSF/3000/2009 foi fiscalizado pela concedente por intermédio de Vistorias Técnicas, cujos documentos estão presentes na peça 1, p. 256-257; peça 1, p. 258-261; peça 1 p. 309-312; peça 1, p. 327-329; peça 2, p. 3-8; peça 2, p. 39-40; peça 2, p. 96-97; peça 2, p. 98-101; e peça 2, p. 118/120.
4.	A prestação de contas foi analisada por meio dos documentos presentes nas peças 2, p. 35-37 e peça 2, p. 174-176.
5.	O fundamento para a instauração da Tomada de Contas Especial, conforme apontado no Relatório de TCE foi a execução parcial do objeto.
6.	Diante do não saneamento das irregularidades apontadas e da não devolução dos recursos, instaurou-se a Tomada de Contas Especial. No Relatório de Tomada de Contas Especial, concluiu-se que o prejuízo importaria no valor total original de R$ 2.354.052,02, imputando-se a responsabilidade ao Sr. João Rafael Gomes de Moraes e à Sra. Daniela de Oliveira Nunes.
7.	O Relatório de Auditoria 53/2016 da Controladoria Geral da União, (peça 3, p. 74-77) , ratificou o posicionamento do Tomador de Contas. Após serem emitidos o Certificado de Auditoria, o Parecer do Dirigente e o Pronunciamento Ministerial, (peça 3, p. 78; 79 e 80) , o processo foi remetido a esse Tribunal.
8.	Na instrução presente na peça 23 foi realizada a seguinte análise:
8.	Inicialmente, cabe destacar que, conforme se verifica na peça 5, p. 2, o Sr. João Rafael Gomes de Moraes exerceu a presidência do Instituto somente no período de 9/4/2009 a 12/8/2009. No período de 13/8/2009 a 6/1/2010 assumiu a presidência o vice-presidente Marcílio Carlos Oliveira Pinto, CPF XXX.658.474-XX. No período de 7/1/2010 a 28/2/2011 a presidente foi a Sra. Daniela de Oliveira Nunes.
9.	Conforme se verifica na peça 2, p. 320; peça 3, p. 8 e 19 e na tabela seguinte, não houve o atingimento das metas pactuadas, uma vez que os serviços do ATES -Assistência Técnica, Social e Ambiental foram executados apenas parcialmente e os serviços de PDA - Plano de Desenvolvimento de Assentamento e PRA - Plano de Recuperação de Assentamento não foram realizados adequadamente:
	METAS
	VALOR PLANEJADO
	RECURSOS PÚBLICOS
	CONTRA PARTIDA
	VALOR EXEC.
	DIFERENÇA
	DIFERENÇA (RECURSOS PÚBLICOS) 

	ATES
	2.609.100,00
	2.583.200,51
	25.899,49
	884.320,42
	1.724.779,58
	1.698.880,09

	PDA
	805.500,00
	797.520,00
	7.980,00
	0
	805.500,00
	797.520,00

	PRA
	25.210,00
	24.960,00
	250,00
	0
	25.210,00
	24.960,00

	TOTAL
	3.439.810,00
	3.405.680,51
	34.129,49
	884.320,42
	2.555.489,58
	2.521.360,09

10.	Foram devolvidos R$ 12.093,92 em 20/12/2011 e R$ 225.319,93 em 30/3/2011 (peça 2, p. 187 e p. 143-146) .
11.	Instrução presente na peça 8 considerou que, não havia elementos nos autos suficientes para se apurar a responsabilidade de cada responsável. Isso porque só estavam presentes os extratos bancários referentes aos meses de julho e agosto de 2009, (peça 5, p. 38-41) . Portanto, com os documentos constantes nos autos não havia como se aferir os montantes dos recursos geridos por cada um dos responsáveis, de modo a se individualizar as responsabilizações. Desta forma, fez-se necessário, preliminarmente, a realização de diligência ao Banco do Nordeste.
12.	A diligência foi realizada por intermédio dos Ofícios Secex/TCE 0145/2018 e 3098/2018 datados, de 25/5/2018 e 21/11/2018, conforme peças 12 e 14. Em resposta vieram aos autos os documentos da peça 16
13.	Analisando-se os documentos acostados nos autos, verifica-se que, no início da gestão da Sra. Daniela de Oliveira Nunes, havia recursos no valor de R$ 477.342,71, (peça 2, p. 152) sendo aplicados mais R$ 1.179.987,51 em janeiro de 2010, (peça 2, p. 152) . Adicionalmente, houve a entrada de R$ 300.000,00 em 30/9/2010. Cabe destacar que, nos extratos encaminhados, não constam a entrada nem a saída dos R$ 700.000,00 transferidos em 8 de dezembro de 2010, uma vez que os extratos em questão só se referem até a data de 22 de outubro de 2010. Mas em 31/12/2010 foram aplicados R$ 700.000,00, (peça 2 p. 153) , o que comprova que os recursos foram geridos no seu mandato. Assim, o valor em questão deverá ser considerado como de responsabilidade da Sra. Daniela de Oliveira Nunes. 
14.	Assim, verifica-se que os recursos geridos pela Sra. Daniela de Oliveira Nunes foram constituídos de R$ 477.342,71; R$ 1.179.987,51; R$ 300.000,00 e R$ 700.000,00 totalizando R$ 2.657.330,22.
15.	O débito do presente processo foi calculado em R$ 2.354.052,02, constituído do débito apurado de R$ 2.521.360,09 abatendo-se a importância de R$ 167.308,93, os quais foram obtidos subtraindo-se do valor já devolvido R$ 237.413,85 a importância de R$ 70.104,92 que se referia ao montante do rendimento de aplicações financeiras devolvidas.
16.	Discordamos deste cálculo. O débito em questão deverá ser [aquele] apurado de R$ 2.521.360,09, abatendo-se as quantias já devolvidas, considerados os dias de cada devolução, no valor total de R$ 237.413,85. O procedimento de cobrar também pelo saldo das aplicações financeiras seria correto se as datas dos débitos coincidissem com as de saída de recursos. Mas no presente caso, adotamos como as datas dos débitos aquelas das transferências de recursos para a entidade, e entre estas as mais favoráveis aos responsáveis (mais recentes) , datas estas a partir das quais já será cobrada correção monetária. Tal procedimento se justifica porque os extratos apresentados pelo Banco do Nordeste só abrangem as saídas de recursos com datas específicas até 8/12/2010.
17.	Em consequência, considerando que o montante gerido pela Sra.  Daniela de Oliveira Nunes totalizou R$ 2.657.330,22, valor superior aos R$ 2.521.360,09 não executados no referido Termo de Parceria, o qual a vigência terminou em seu período de gestão, e que houve aceitação parcial da execução das obras, em valor superior aos geridos pelos seus antecessores, Srs. João Rafael Gomes de Moraes, e Marcílio Carlos Oliveira Pinto, o débito em questão deverá ser de responsabilidade exclusiva da Sra. Daniela de Oliveira Nunes, solidariamente com o Instituto de Capacitação e Cidadania do Nordeste - ICN.
18.	 Desta forma, o débito do presente processo deverá ser o seguinte, (adotando-se as datas de transferências mais recentes e, em consequência mais favoráveis aos responsáveis até atingir o valor do débito) :
Responsáveis: Sra. Daniela de Oliveira Nunes, solidariamente com o Instituto de Capacitação e Cidadania do Nordeste - ICN:
Valores e datas:
R$ 341.372,58 em 14/7/2009
R$ 1.179.987,51 em 23/12/2009.
R$ 300.000,00 em 30/9/2010; e
R$ 700.000,00 em 8/12/2010.
Valores já pagos, a abater:
R$ 12.093,92 em 20/12/2011; e 
R$ 225.319,93 em 30/3/2011 (peça 2, p. 187 e p. 143-146) .
9.	Diante do exposto, na instrução presente na peça 23 foi proposto:
'a) realizar a citação da Sra. Daniela de Oliveira Nunes, CPF XXX.458.795-XX, e do Instituto de Capacitação e Cidadania do Nordeste - ICN - CNPJ 06.003.967/0001-03 com fundamento nos arts. 10, § 1º, e 12, incisos I e II, da Lei 8.443/1992 c/c o art. 202, incisos I e II, do RI/TCU, para que, no prazo de quinze dias, apresentem alegações de defesa e/ou recolham, solidariamente, aos cofres do Instituto Nacional de Colonização e Reforma Agrária - Incra, as quantias abaixo indicadas, atualizadas monetariamente a partir das respectivas datas até o efetivo recolhimento, abatendo-se na oportunidade a quantia eventualmente ressarcida, na forma da legislação em vigor, em decorrência da irregularidade descrita abaixo:
Irregularidade: Inexecução parcial do objeto pactuado no Termo de Parceria CRT/MSF/3000/2009, Siafi 652683, com serviços não realizados de ATES -Assistência Técnica, Social e Ambiental, PDA - Plano de Desenvolvimento de Assentamento e PRA - Plano de Recuperação de Assentamento.
Dispositivos infringidos: art. 37, caput c/c o art. 70, parágrafo único, da Constituição da República Federativa do Brasil, art. 145 do Decreto 93.872/1986, art. 22 da Instrução Normativa 1/1997 da Secretaria do Tesouro Nacional, art. 52 da Portaria Interministerial 507/2011 e cláusula terceira, item I, inciso 1º do Termo de Parceria CRT/MSF/3000/2009, Siafi 652683.
Quantificação do débito: 
	DATA
	VALOR
	DÉBITO/ CRÉDITO

	14/7/2009
	   341.372,58
	DÉBITO

	23/12/2009
	1.179.987,51
	DÉBITO

	30/9/2010
	   300.000,00
	DÉBITO

	8/12/2010
	    700.000,00
	DÉBITO

	20/12/2011
	       12.093,92
	CRÉDITO

	30/3/2011
	    225.319,93
	CRÉDITO

EXAME TÉCNICO
10.  As citações foram realizadas por intermédio dos Ofícios SECEX/TCE 0728/2019, presente na peça 28 (Instituto) e 0727/2019, presente na peça 27 (Daniela) . O ofício 0727 foi entregue em 25 de março de 2019 no endereço da responsável, conforme atesta o AR presente na peça 29. Quanto ao Ofício 0728, não se obteve êxito na sua entrega, conforme se verifica no AR presente na peça 30. Assim, novos ofícios foram encaminhados ao Instituto de Capacitação e Cidadania do Nordeste - ICN, obtendo-se êxito na entrega do Ofício Secex/TCE 5175/2019, conforme se verifica no AR presente na peça 39. Em resposta, o Sr. Felipe Percínio Falcão, ex-presidente do Instituto de Capacitação e Cidadania do Nordeste - ICN, gestão 07/07/2016 a 07/07/2018, apresentou os argumentos de defesa presentes na peça 40. Já a Sra. Daniela de Oliveira Nunes não apresentou seus argumentos de defesa, mantendo-se revel.
11. Preliminarmente, cumpre tecer breves considerações sobre a forma como são realizadas as comunicações processuais no TCU. A esse respeito destacam-se o art. 179 do Regimento Interno do TCU (Resolução n.º 155, de 04/12/2002) e o art. 4º, inciso III, § 1º, da Resolução TCU n.º 170, de 30 de junho de 2004, in verbis:
'Art. 179. A citação, a audiência ou a notificação, bem como a comunicação de diligência, far-se-ão:
I - mediante ciência da parte, efetivada por servidor designado, por meio eletrônico, fac-símile, telegrama ou qualquer outra forma, desde que fique confirmada inequivocamente a entrega da comunicação ao destinatário;
II - mediante carta registrada, com aviso de recebimento que comprove a entrega no endereço do destinatário;
III - por edital publicado no Diário Oficial da União, quando o seu destinatário não for localizado
 (...) '. 
'Art. 3º As comunicações serão dirigidas ao responsável, ou ao interessado, ou ao dirigente de órgão ou entidade, ou ao representante legal ou ao procurador constituído nos autos, com poderes expressos no mandato para esse fim, por meio de:
I - correio eletrônico, fac-símile ou telegrama;
II - servidor designado;
III - carta registrada, com aviso de recebimento;
IV - edital publicado no Diário Oficial da União, quando o seu destinatário não for localizado, nas hipóteses em que seja necessário o exercício de defesa'.
'Art. 4º. Consideram-se entregues as comunicações:
I - efetivadas conforme disposto nos incisos I e II do artigo anterior, mediante confirmação da ciência do destinatário;
II - realizadas na forma prevista no inciso III do artigo anterior, com o retorno do aviso de recebimento, entregue comprovadamente no endereço do destinatário;
III - na data de publicação do edital no Diário Oficial da União, quando realizadas na forma prevista no inciso IV do artigo anterior.
§ 1º O endereço do destinatário deverá ser previamente confirmado mediante consulta aos sistemas disponíveis ao Tribunal ou a outros meios de informação, a qual deverá ser juntada ao respectivo processo.
 (...) '. 
12. Bem se vê, portanto, que a validade da citação via postal não depende de que o aviso de recebimento seja assinado pelo próprio destinatário da comunicação, o que dispensa, no caso em tela, a entrega do AR em 'mãos próprias'. A exigência da norma é no sentido de o Tribunal verificar se a correspondência foi entregue no endereço correto, residindo aqui a necessidade de certeza inequívoca. 
13.  Não é outra a orientação da jurisprudência do TCU, conforme se verifica dos julgados a seguir transcritos:
'São válidas as comunicações processuais entregues, mediante carta registrada, no endereço correto do responsável, não havendo necessidade de que o recebimento seja feito por ele próprio.' (Acórdão 3648/2013-TCU-Segunda Câmara, Relator: JOSÉ JORGE) 
'É prescindível a entrega pessoal das comunicações pelo TCU, razão pela qual não há necessidade de que o aviso de recebimento seja assinado pelo próprio destinatário. Entregando-se a correspondência no endereço correto do destinatário, presume-se o recebimento da citação'. (Acórdão 1019/2008-TCU-Plenário, Relator: BENJAMIN ZYMLER) 
'As comunicações do TCU, inclusive as citações, deverão ser realizadas mediante Aviso de Recebimento - AR, via Empresa Brasileira de Correios e Telégrafos, bastando para sua validade que se demonstre que a correspondência foi entregue no endereço correto'. (Acórdão 1526/2007-TCU-Plenário, Relator: AROLDO CEDRAZ) 
14. A validade do critério de comunicação processual do TCU foi referendada pelo Supremo Tribunal Federal, nos termos do julgamento do MS-AgR 25.816/DF, por meio do qual se afirmou a desnecessidade da ciência pessoal do interessado, entendendo-se suficiente a comprovação da entrega do 'AR' no endereço do destinatário:
'EMENTA: AGRAVO REGIMENTAL. MANDADO DE SEGURANÇA. DESNECESSIDADE DE INTIMAÇÃO PESSOAL DAS DECISÕES DO TRIBUNAL DE CONTAS DA UNIÃO. ART. 179 DO REGIMENTO INTERNO DO TCU. INTIMAÇÃO DO ATO IMPUGNADO POR CARTA REGISTRADA, INICIADO O PRAZO DO ART. 18 DA LEI nº 1.533/51 DA DATA CONSTANTE DO AVISO DE RECEBIMENTO. DECADÊNCIA RECONHECIDA. AGRAVO IMPROVIDO.'
15.  O envio de carta registrada com aviso de recebimento está expressamente enumerado entre os meios de comunicação de que dispõe o Tribunal de Contas da União para proceder às suas intimações.
16. O inciso II do art. 179 do Regimento Interno do TCU é claro ao exigir apenas a comprovação da entrega no endereço do destinatário, bastando o aviso de recebimento simples.
17. A citação da Sra. Daniela de Oliveira Nunes, CPF XXX.458.795-XX, foi realizada por intermédio do Ofício 0727/2019, (peça 27) , tendo [ela tomado] ciência em 25 de março de 2019, conforme aviso de recebimento inserido à peça 29. Em que pese o referido aviso de recebimento ter sido assinado por pessoa estranha aos autos, esse fato, por si só, não invalida a notificação dirigida à responsável, uma vez que o artigo 179, inciso II, do RI/TCU estabelece que as comunicações processuais far-se-ão mediante carta registrada, com aviso de recebimento que comprove a entrega no endereço do destinatário.
18. No caso concreto, considera-se como correto o endereço para onde foi enviado o ofício de citação da Unidade Técnica, conforme peça 27, pois é exatamente este o domicílio que consta da base de dados do sistema CPF da Receita Federal referente à Sra. Daniela de Oliveira Nunes (peça 31) .
19. Apesar de regularmente citada, a Sra. Daniela de Oliveira Nunes deixou transcorrer in albis o prazo regimental que lhe foi concedido para apresentar alegações de defesa e/ou efetuar o recolhimento do débito, motivo pelo qual se impõe o reconhecimento da revelia de que trata o art. 12, § 3º, da Lei 8.443/1992.
20. Nos termos do art. 12, § 3º, da Lei 8.443/1992, ao não responder à citação expedida por esta Corte de Contas, o responsável torna-se revel, para todos os efeitos, dando-se prosseguimento ao processo.
21. A despeito da aplicação da revelia, devem ser considerados, no entanto, os elementos já constantes dos autos, os quais podem, inclusive, levar a um juízo favorável ao responsável revel. 
22. Deve-se observar que, nos processos do TCU, a revelia não implica a presunção de que sejam verdadeiras todas as imputações levantadas contra os responsáveis, diferentemente do que ocorre no processo civil, em que o não comparecimento do réu nos autos leva à presunção da verdade dos fatos narrados pelo autor. 
23. Assim, independentemente da revelia, a avaliação da responsabilidade do agente nos processos desta Corte não prescinde dos elementos existentes nos autos ou para ele carreados, uma vez que são regidos pelo princípio da verdade material (Acórdão 163/2015-TCU-Segunda Câmara, rel.  ANDRÉ DE CARVALHO; 2.685/2015 - 2ª Câmara, rel. RAIMUNDO CARREIRO; 2.801/2015 - 1ª Câmara, rel. WALTON ALENCAR RODRIGUES; 4.340/2015 - 1ª Câmara, rel. WEDER DE OLIVEIRA e 5.537/2015 - 1ª Câmara, rel. WEDER DE OLIVEIRA) .
24. Entretanto, as irregularidades imputadas à responsável estão claramente demonstradas nos autos, conforme se verifica na instrução presente na peça 18. Conforme se verifica na peça 3, p. 67, item 9, a Sra. Daniela de Oliveira Nunes foi notificada na fase interna desta TCE, porém não apresentou defesa. 
25. Assim, analisando os elementos presentes no processo, não foi possível alterar o entendimento esposado na instrução presente na peça 18, não havendo novos elementos nesta fase processual que possam ser aproveitados na defesa da responsável.
Argumentos de defesa apresentados pelo Sr. Felipe Percínio Falcão:
26. Informa que o Instituto de Cidadania do Nordeste - ICN foi constituído em 2003, como pessoa jurídica de direito privado sem fins lucrativos. Sua Diretoria é eletiva, composta por Presidente, Vice-Presidente e Tesoureiro, para cumprimento de mandato de dois anos. Atualmente, o ICN encontra-se sem Diretoria, uma vez que não está mais em atividade, [tendo-se] encerrado o último mandato em julho de 2018, do qual integrou o Sr. Felipe Percínio Falcão. 
27. Alega que, inobstante o instituto de Cidadania do Nordeste ainda existir formalmente, uma vez que permanece com sua inscrição ativa nos cadastros da JUCEPE, em que pese a situação cadastral 'INAPTA', não mais se encontra em funcionamento de fato, conforme Certidão presente na peça 40, p. 4.
28. Destaca que, em razão do encerramento, de fato, das atividades do Instituto, não houve eleição para a escolha de nova diretoria, pelo que o Sr. Felipe Percínio Falcão responde pelo ICN, na qualidade de ex-Diretor, tendo em vista que seu último mandato de 2 anos teve início em 07/07/2016, com término em 07/07/2018, conforme ata de posse presente na peça 40, p. 18-21.
29. Considerando o grande transcurso de tempo entre a formalização do Termo de Parceria CRT/MSF/3000/2009, em julho de 2009 e a instauração de Tomada de Contas Especial, em 2017, quase 10 (dez) anos depois, entende que resta inviabilizado a defesa plena do ICN, uma vez que o último ex-Diretor não possui os documentos relativos ao Termo de Parceria e não mais mantém contato com os profissionais que o executaram, restando violados os princípios da ampla defesa e do contraditório.
30. A Lei 8.443/92, que dispõe sobre a Lei Orgânica do Tribunal de Contas da União, estabelece que, [quando] por motivo alheio à vontade do responsável, [for] impossível o julgamento acerca da regularidade das contas, [estas serão consideradas iliquidáveis], conforme se verifica a seguir 
'Art. 20. As contas serão consideradas iliquidáveis quando caso fortuito ou de força maior, comprovadamente alheio à vontade do responsável, tornar materialmente impossível o julgamento de mérito a que se refere o art. 16 desta Lei. 
Art. 21. O Tribunal ordenará o trancamento das contas que forem consideradas iliquidáveis e o consequente arquivamento do processo.'
31. Entende que o decurso de tempo entre a realização do objeto pactuado, em 2009, e os dias atuais, com o encaminhamento da TCE ao Tribunal de Contas da União, em 2017, não permite uma apuração consistente da regularidade e fiel execução do objeto pactuado, inviabilizando a aferição precisa da aplicação dos recursos.
32. Destaca que o Convenente não deu causa aos atrasos cometidos pela Administração, razão pela qual as contas devem ser consideradas iliquidáveis e junto com isso, o seu trancamento, conforme Art. 20 c/c Art. 21 da Lei 8443/92, não podendo ser penalizado pelas falhas cometidas pela Administração: o Concedente somente instaurou TCE após 8 (oito) anos da realização do convênio, inviabilizando qualquer avaliação dos serviços prestados por razão do efeito do tempo.
33. Afirma que o TCU vem se posicionando no sentido de que havendo impossibilidade de se realizar uma investigação pormenorizada, quanto ao cumprimento do objeto pactuado em determinados Convênios, em razão do lapso temporal da firmação do convênio e a TCE, deverá haver o trancamento do processo, nos termos dos dispositivos supracitados.
34. Dessa forma, requer que, após a verificação [de as contas serem iliquidáveis], decorrente do transcurso de mais de 8 anos entre a formalização do Termo de Parceria (2009) e a instauração de TCE (2017) , bem como do encerramento das atividades do Instituto de Cidadania do Nordeste, inviabilizando o exercício dos direitos constitucionais da ampla defesa e do contraditório, sejam elas trancadas e o processo em questão arquivado, no que diz respeito ao ICN.
Análise dos argumentos de defesa apresentados Sr. Felipe Percínio Falcão.
35. O Sr. Felipe Percínio Falcão, na qualidade de último presidente do ICN apresenta sua defesa baseada resumidamente em dois argumentos: o primeiro que o Instituto não mais existe de fato; e o segundo que houve o transcurso de mais de 8 (oito) anos entre a formalização do Termo de Parceria (2009) e a instauração de TCE (2017) . Assim entende que a presente tomada de contas especial deve ser arquivada, quanto ao Instituto.
36. Preliminarmente, esclarecemos que analisaremos a defesa apresentada, mesmo já encerrado o mandato do ora defendente, uma vez que não houve eleição no Instituto de Capacitação e Cidadania do Nordeste após o término de seu mandato, fato este que impede que outra pessoa apresente a defesa em nome da entidade.
37. O entendimento apresentado pelo Sr. Felipe Percínio Falcão não pode prosperar. O primeiro argumento não procede, pois, como ele mesmo afirma ainda não foi dado baixa na entidade. Assim, juridicamente, o Instituto ainda existe. Em consequência, pode ser responsabilizado solidariamente pelas irregularidades constatadas nos autos.
38. Quanto ao segundo argumento, verifica-se que não ocorreu o transcurso de 10 anos entre o fato gerador e a autorização para a citação dos responsáveis. Cabe destacar que o transcurso do lapso de dez anos para dispensa de instauração da tomada de contas especial, nos termos do art. 6º, inciso II, c/c o art. 19 da IN/TCU 71/2012, apesar de admitido, em tese, precisa ser avaliado em confronto com os elementos disponíveis em cada caso, com o objetivo de verificar se houve, de fato, prejuízo ao pleno exercício do contraditório e da ampla defesa.
39. No presente caso, verifica-se que sequer transcorreu o prazo de 10 anos entre o fato gerador e a autorização para a citação dos responsáveis. Em consequência, não há base legal para se constatar a impossibilidade de reconstituição do quadro que sustenta a imputação de débito ao responsável. Portanto, não há elementos capazes de se concluir pelo suposto comprometimento ao exercício do direito de defesa em face do tempo decorrido entre os fatos e a instauração desta tomada de contas especial.
40. Nos casos nos quais resta evidenciada ausência de prejuízo ao direito de defesa, a jurisprudência desta Corte tem reiterado que o art. 6º, inciso II, c/c o art. 19 da IN/TCU 71/2012, não  tem aplicação  automática  em face  do simples  transcurso do prazo  de dez anos da citação, preponderando a imputação de débito (Acórdão 2511/2015-TCU-Plenário, rel. ANDRÉ DE CARVALHO; 2.630/2015 - 2ª Câmara, rel. AUGUSTO NARDES; 3.535/2015 - 2ª Câmara, rel. AUGUSTO NARDES;  9.570/2015 - 2ª Câmara, rel. AUGUSTO NARDES;  444/2016 - 2ª Câmara, rel. AUGUSTO NARDES; 2.024/2016 - 2ª  Câmara, rel. ANA ARRAES; 2.917/2018 - Plenário, rel. BENJAMIN ZYMLER  e  2.291/2019 - 2ª Câmara, rel. ANDRÉ DE CARVALHO, dentre outros) .
[...]
42. Assim, ante a inexistência do transcurso de 10 anos entre o fato gerador e a citação dos responsáveis, bem como a ausência de provas aptas a demonstrar o prejuízo à ampla defesa, as falhas presentes nestes autos constituem motivo suficiente para proposta de julgamento destas contas pela irregularidade, com a consequente imputação de débito e aplicação de multa aos responsáveis.
43. No que diz respeito à prescrição da pretensão punitiva, nos termos do Acórdão 1441/2016-TCU-Plenário, que uniformizou a jurisprudência do TCU acerca da questão, prevaleceu o entendimento de que se aplica o prazo geral de prescrição indicado no art. 205 do Código Civil, que é de 10 anos, contado da data de ocorrência da irregularidade sancionada, nos termos do art. 189 do Código Civil, sendo este prazo interrompido pelo ato que ordenar a citação, a audiência ou a oitiva do responsável. No caso em exame, não ocorreu a prescrição, por não ter decorrido mais de 10 anos do término da vigência do convênio (9/10/2010) até a data de autorização da citação do responsável por parte deste Tribunal, (6/2/2019 - peça 19) .
CONCLUSÃO
44. O exame das ocorrências descritas na seção 'Exame Técnico' permitiu, na forma dos arts. 10, § 1º, e 12, incisos I e II, da Lei 8.443/1992 c/c o art. 202, incisos I e II, do RI/TCU, definir a responsabilidade solidária da Sra. Daniela de Oliveira Nunes, CPF XXX.458.795-XX, e do Instituto de Capacitação e Cidadania do Nordeste - ICN - CNPJ 06.003.967/0001 e apurar adequadamente o débito a eles atribuído. Propõe-se, por conseguinte o julgamento de suas contas pela irregularidade bem como que [eles] sejam condenados em débito e que lhes seja aplicada a multa prevista no art. 57 da Lei 8.443/1992 c/c o art. 267 do Regimento Interno do TCU."
3.	Diante do exposto, a Secex-TCE, em pareceres uniformes, apresenta ao Tribunal proposta de encaminhamento no sentido de (peças 32-34) : 
	3.1. excluir a responsabilidade da relação jurídica processual dos Srs. João Rafael Gomes de Moraes e Marcílio Carlos Oliveira Pinto;
	3.2. considerar revel a Sra. Daniela de Oliveira Nunes para todos os efeitos, dando-se prosseguimento ao processo, com fulcro no art. 12, § 3º, da Lei 8.443/1992;
	3.3. julgar irregulares, com fundamento no art. 1º, 16, III, c, da Lei 8.443/1992, as contas da Sra. Daniela de Oliveira Nunes e do Instituto de Capacitação e Cidadania do Nordeste - ICN, condenando-os, solidariamente, ao pagamento das importâncias a seguir especificadas, atualizadas monetariamente e acrescidas dos juros de mora, calculadas a partir das datas discriminadas até a data do efetiva quitação do débito, fixando-lhes o prazo de quinze dias para que comprovem, perante o Tribunal, o recolhimento das referidas quantias aos cofres do Instituto Nacional de Colonização e Reforma Agrária - Incra, nos termos do art. 23, inciso III, alínea a, da citada lei:
	DATA
	VALOR
	DÉBITO/ CRÉDITO

	14/7/2009
	   341.372,58
	DÉBITO

	23/12/2009
	1.179.987,51
	DÉBITO

	30/9/2010
	   300.000,00
	DÉBITO

	8/12/2010
	   700.000,00
	DÉBITO

	20/12/2011
	     12.093,92
	CRÉDITO

	30/3/2011
	   225.319,93
	CRÉDITO

	3.4. aplicar, individualmente,  a multa  prevista no art. 57 da Lei 8.443/1992 c/c o art. 267 do Regimento Interno/TCU à Sra. Daniela de Oliveira Nunes e ao Instituto de Capacitação e Cidadania do Nordeste - ICN, fixando-lhes o prazo de 15 dias, a partir da  notificação, para que, nos termos do art. 214, inciso III, alínea a, do Regimento Interno/TCU, comprovem perante este Tribunal o recolhimento aos cofres do Tesouro Nacional do valor atualizado monetariamente desde a data do acórdão que vier a ser proferido até a data do efetivo recolhimento, se for pago após o vencimento, na forma da legislação em vigor;
	3.5. autorizar, desde logo, a cobrança judicial das dívidas, caso não atendidas as notificações, na forma do disposto no art. 28, inciso II, da Lei 8.443/1992;
	3.6. autorizar também, desde logo, se requerido, com fundamento no art. 28, inciso I, da Lei 8.443/1992 c/c o art. 217, §§ 1º e 2º do Regimento Interno/TCU, o parcelamento das dívidas em até 36 parcelas;
	3.7. enviar cópia do Acórdão a ser prolatado à Procuradoria da República no Estado de Pernambuco, nos termos do § 3º do art. 16 da Lei 8.443/1992, c/c o § 7º do art. 209 do Regimento Interno/TCU, para adoção das medidas cabíveis; 
	3.8. enviar cópia do Acórdão que vier a ser proferido à Secretaria Federal de Controle Interno, ao Instituto Nacional de Colonização e Reforma Agrária e aos responsáveis, para ciência, informando que a deliberação que vier a ser proferida, acompanhada do Relatório e do Voto que a fundamentarem, estará disponível para consulta no endereço www.tcu.gov.br/acordaos, além de esclarecer que, caso requerido, o TCU poderá fornecer sem custos as correspondentes cópias, de forma impressa.
4.	Em sua manifestação regimental, o Ministério Público junto ao TCU, representado pelo Procurador Rodrigo Medeiros de Lima, concorda com o encaminhamento da unidade técnica, exceto quanto à "exclusão da presente relação processual dos Srs. João Rafael Gomes de Moraes e Marcílio Carlos Oliveira Pinto, uma vez que sequer foram citados no âmbito do TCU, não integrando, portanto, a relação processual erigida em sede desta tomada de contas especial" (peça 46) . 
	É o Relatório.

Gustavo Henrique Amorim Gomes (OAB/PE 20.722); Rodrigo Muniz de Brito Galindo (OAB/PE 20.860); Rômulo Marinho Falcão (OAB/PE 20.427); Maria Goretti Bezerra de Araújo (OAB/PE 19.292); Márcia da Silva Santos (OAB/PE 16.491); Caio Campelo Godoy Vilela (OAB/PE 32.259); Camila Moraes Vilaverde Lopes (OAB/PE 24.834); Dayanne Cristine Alves de Macêdo (OAB/PE 34.033); Mayara Carvalho dos Santos (OAB/PE 29.556); Flávia Cavalcante Rodrigues (OAB/PE 36.630); Rafael Osório Galindo (OAB/PE 46.415); Maria Eduarda do Rego Gomes (OAB/PE 40.847); Marcella Gondim Alves dos Santos (OAB/PE 32.415); Rafael Ribeiro Albuquerque Adrião (OAB/PE 31.986); e Walmar Isacksson Juca (OAB/PE  37.027).

Procurador Rodrigo Medeiros de Lima.

TOMADA DE CONTAS ESPECIAL. TERMO DE PARCERIA PARA PRESTAÇÃO DE SERVIÇO DE ASSESSORIA TÉCNICA, SOCIAL E AMBIENTAL A FAMÍLIAS ASSENTADAS PELO INSTITUTO NACIONAL DE COLONIZAÇÃO E REFORMA AGRÁRIA - INCRA, BEM COMO PARA A ELABORAÇÃO DE PLANOS DE DESENVOLVIMENTO E DE RECUPERAÇÃO DE ASSENTAMENTOS. IMPUGNAÇÃO PARCIAL DAS DESPESAS. FALTA DE COMPROVAÇÃO DA EXECUÇÃO DO OBJETO PACTUADO. REVELIA DE UM DOS RESPONSÁVEIS. ARGUMENTOS DE DEFESA DA ENTIDADE INCAPAZES DE AFASTAR AS IRREGULARIDADES. ÔNUS DO GESTOR DE COMPROVAR A CORRETA APLICAÇÃO DOS RECURSOS PÚBLICOS NO OBJETO DA AVENÇA. INOCORRÊNCIA DA PRESCRIÇÃO PUNITIVA. CONTAS IRREGULARES. DÉBITO E MULTA. 1. Julgam-se irregulares as contas dos responsáveis, condenando-os solidariamente ao pagamento do débito apurado, sem prejuízo da aplicação de multa individual, em decorrência da não comprovação do correto emprego dos recursos públicos no objeto pactuado. 2. Nos casos de não comprovação da regular aplicação de recursos repassados mediante termos de parceria ou instrumentos similares, a data limite para entrega da prestação de contas final ou a data da efetiva entrega antecipada assinala o marco inicial da contagem do prazo de prescrição da pretensão punitiva do TCU.

TOMADA DE CONTAS ESPECIAL (TCE)

Secretaria de Controle Externo de Tomada de Contas Especial - Secex/TCE.

Submeto à apreciação deste Colegiado a Tomada de Contas Especial instaurada pelo Instituto Nacional de Colonização e Reforma Agrária - Incra, em desfavor do Sr. João Rafael Gomes de Morais e da Sra. Daniela de Oliveira Nunes, ex-Presidentes do Instituto de Capacitação e Cidadania do Nordeste (atualmente denominado Instituto Cidadania do Nordeste - ICN) , respectivamente, nos períodos de 9/4/2009 a 12/8/2009 e 7/1/2010 a 28/2/2011, e o próprio ICN, em decorrência da impugnação parcial das despesas incorridas com os recursos do Termo de Parceria CRT/MSF/3000/2009, Siafi 652683.
2.	O objeto pactuado visava à prestação do serviço de Assessoria Técnica, Social e Ambiental -  ATES a aproximadamente 3.323 (três mil, trezentos e vinte e três) famílias em projetos de assentamento do Incra e à elaboração de Planos de Desenvolvimento de Assentamento e de Planos de Recuperação de Assentamentos no estado do Pernambuco.
3.	Para a implementação do ajuste foi acordado o repasse de recursos federais no montante de R$ 3.405.680,51 (três milhões, quatrocentos e cinco mil, seiscentos e oitenta reais e cinquenta e um centavos) , liberado por meio das seguintes Ordens Bancárias (peça 2, p. 105 e peça 3, p. 59) : 
	ORDEM BANCÁRIA
	VALOR EM REAIS
	DATA

	2009OB801504
	  500.000,00
	13/7/2009

	2009OB801510
	  313.748,00
	14/7/2009

	2009OB801511
	  411.945,00
	14/07/2009

	2009OB803527
	1179.987,51
	23/12/2009

	2009OB802125
	  300.000,00
	30/9/2010

	2009OB802836
	  700.000,00
	8/12/2010 

4.	A vigência que havia sido, inicialmente, pactuada para o período de 9/7/2009 a 9/10/2010, foi estendida, por intermédio do 4 º Termo Aditivo, até 28/2/2011 (peça 2 p.108) , com prazo de 60 dias após essa data para a apresentação da prestação de contas.
5.	A Secex-TCE encaminhou citação solidária à Sra. Daniela de Oliveira Nunes e ao Instituto Cidadania do Nordeste - ICN para que recolhessem o valor do débito apurado e/ou oferecessem alegações de defesa sobre a não comprovação da boa e regular aplicação dos recursos do Termo de Parceria CRT/MSF/3000/2009, especificamente, no tocante à inexecução parcial do objeto pactuado, tendo sido detectados serviços não realizados de Assistência Técnica, Social e Ambiental - ATES, do Plano de Desenvolvimento de Assentamento - PDA e do Plano de Recuperação de Assentamento - PRA.
6.	Promovida a citação, conforme atestam os ofícios e avisos de recebimento das peças 27 a 29, a Sra. Daniela de Oliveira Nunes não atendeu ao chamamento do TCU, tornando-se revel. 
7.	Por sua vez, o ICN encaminhou as alegações de defesa (peça 40) , que contemplam, em síntese, os seguintes argumentos: i) encerramento de fato das atividades do ICN, devido às dificuldades financeiras enfrentadas em razão da falta de repasse de recursos de órgãos governamentais, estando o referido Instituto sem diretoria desde julho de 2018; ii) comprometimento dos princípios da ampla defesa e do contraditório, haja vista o transcurso de quase 10 anos entre a formalização do Termo de Parceria CRT/MSF/3000/2009, em julho de 2009, e a instauração da Tomada de Contas Especial, em 2017, situação que inviabiliza a plena defesa do ICN, uma vez que o último Diretor não possui documentos  relativos ao ajuste nem mantém contato com os profissionais que executaram o objeto pactuado; iii) iliquidez das contas, seguida do arquivamento do processo, tendo em vista o tempo decorrido de quase dez anos entre o ajuste e a instauração da TCE, bem como o encerramento das atividades do ICN.
8.	A unidade considerou que tais argumentos são insuficientes para afastar as falhas atribuídas ao ICN e propôs ao Tribunal a irregularidade das contas da Sra. Daniela de Oliveira Nunes e do ICN, com a imputação do débito apurado, aplicando-lhes a multa do art. 57 da Lei 8.443/1992. 
9.	 O Ministério Público junto ao TCU, representado pelo Procurador Rodrigo Medeiros de Lima, manifestou-se de acordo com a proposta da unidade instrutiva, exceto quanto à "exclusão da presente relação processual dos Srs. João Rafael Gomes de Moraes e Marcílio Carlos Oliveira Pinto, uma vez que sequer foram citados no âmbito do TCU, não integrando, portanto, a relação processual erigida em sede desta tomada de contas especial".  
10.	Desde logo, cumpre ressaltar que constitui ônus daquele que recebe verba pública comprovar a boa e regular aplicação dos recursos federais que lhe foram confiados, por força das disposições dos arts. 70, parágrafo único, da Constituição Federal, 93 do Decreto-lei 200/1967 e 66 do Decreto 93.872/1986. E, para esse fim, deve cumprir as obrigações previstas no ajuste celebrado, que constitui o regulamento do caso concreto, oferecendo elementos capazes de evidenciar o cumprimento do plano de trabalho e o vínculo existente entre as despesas efetuadas e o objeto pactuado.
11.	 A ex-gestora, Sra. Daniela de Oliveira Nunes, ao optar pela revelia, perde oportunidade de apresentar sua defesa, podendo o TCU dar prosseguimento ao processo, nos termos do art. 12, § 3º, da Lei 8.443/1992. 
12.	Já o ICN encaminhou os elementos de defesa, os quais são insuficientes para afastar tanto as irregularidades constatadas como a responsabilidade da entidade. 
13.	A condição fática de a entidade estar desativada, isto é, não estar em funcionamento, não impõe por si só o afastamento de sua responsabilidade, tampouco enseja a aplicação das disposições do art. 20 da Lei 8.443/1992, no sentido de considerar as contas iliquidáveis e arquivá-las.
14.	A entidade convenente somente apresentou a "situação cadastral de inapta" no Sistema de Cadastro Nacional de Pessoa Jurídica da Receita Federal do Brasil em 18/09/2018, portanto, não estava inativa à época das ocorrências irregulares, reunindo todos os requisitos legais para a prática das atividades de associação de defesa de direitos sociais para as quais fora criada e, como consequência jurídica, tornou-se responsável pelas falhas indicadas. 
15.	Observa-se, além disso, que o representante do ICN não apresentou documento da extinção da aludida pessoa jurídica; ao contrário, afirmou que a referida entidade está com a inscrição ativa no cadastro da Junta Comercial de Pernambuco - JUCEPE. 
16.	Assim, diante da existência jurídica do ICN e tendo em vista que recebeu recursos públicos federais mediante o Termo de Parceria CRT/MSF/3000/2009, o aludido Instituto assumiu compromisso de bem aplicar os valores no objeto pactuado, devendo, ainda, comprovar o seu regular emprego nos termos da avença celebrada, em especial os de sua Cláusula Terceira, parte I (peça 1, p. 132) , além das disposições constitucional e legal mencionadas alhures.
17.	Verifica-se, ainda, a inocorrência de violação ao direito do contraditório e da ampla defesa em razão do prazo transcorrido entre a assinatura do termo de parceria e a instauração da tomada de contas especial.   
18.	A IN/TCU 71/2012, em seu art. 6º, inciso II, dispõe sobre a dispensa de instauração de tomada de contas especial quando houver transcorrido prazo superior a dez anos entre a data provável de ocorrência de dano e a primeira notificação dos responsáveis pela autoridade administrativa competente. Esse comando normativo refere-se a uma possibilidade para o concedente, não havendo para o responsável arrolado direito subjetivo ao arquivamento do processo. 
19.	Tal normativo é inaplicável a este caso, dada a inocorrência do prazo superior a dez anos a que se refere o dispositivo. Esse prazo decenal não diz respeito às datas de assinatura do termo de parceria e de instauração da TCE. O lapso temporal deve ser considerado entre a data provável de ocorrência do dano e a primeira notificação dos responsáveis pela autoridade competente que, no caso, era a da entidade convenente.
20.	O término da vigência do ajuste se deu em 28/2/2011, com prazo de até 60 dias seguintes para a prestação de contas, ou seja, em 29/04/2011. Portanto, até esta data, a entidade poderia e deveria ter adotado todas as medidas necessárias para bem cumprir o disposto no Termo de Repasse, executando fielmente o objeto pactuado. 
21.	A falta de comprovação da boa e regular gestão dos recursos recebidos originou-se da não aprovação dos Planos de Desenvolvimento e de Recuperação de Assentamento - PDA e PRA, que não foram elaborados nos moldes pactuados; da execução de despesas incompatíveis com o objeto do  termo de repasse em tela e da inexecução de serviços de assistência técnica, social e ambiental, que deveriam ter sido prestados e corrigidos ao longo da execução do ajuste ou, no mais tardar, até o prazo final para prestação de contas.
22.	Ademais, esta Corte tem adotado a orientação de que o mero transcurso do tempo não acarreta, em toda e qualquer situação, prejuízo à defesa ou ao contraditório, devendo a configuração de tal prejuízo ser analisada em cada caso concreto. Neste sentido, menciono os Acórdãos 10.452/2016, 8.044/2016 e 10.046/2018 - 2ª Câmara, de minha lavra, bem como o Acórdão 1460/2016-TCU-Plenário (Relatora Ministra Ana Arraes) e o Acórdão 2630/2015-TCU-Segunda Câmara (Relator Ministro João Augusto Ribeiro Nardes e Revisor Ministro-Substituto Augusto Sherman Cavalcanti) . 
23.	A alegação de prejudicialidade da defesa em razão da suscitada falta de documentos do ajuste e de contato com os profissionais que teriam executado o objeto do termo de parceria não justifica a requerida iliquidez destas contas tampouco o seu arquivamento.
24.	A ausência de providências para correção na execução do objeto pactuado, que deveriam ter sido implementadas em prazo certo, não foi influenciada pelo tempo decorrido após o término da vigência do ajuste até o alegado encerramento de fato das atividades da entidade convenente.
25.	Durante a vigência do ajuste, a entidade dispôs de tempo suficiente para executar o objeto pactuado e, após o término da avença, ainda que de modo intempestivo perante o concedente, usufruiu de lapso temporal até setembro/2018 (data a partir da qual constou o registro de inapta no sistema CNPJ da Receita Federal do Brasil) , para ultimar as medidas corretivas referentes ao objeto pactuado, com vistas a regularizar todas as pendências apontadas pelo Incra. 
26.	Porém, se não adotou as correções devidas nesse longo período, isso se deve à inércia da entidade e de sua administração, que não pode, na atual fase, beneficiar-se de sua própria morosidade. Assim, concluo que o transcurso do tempo não trouxe empecilho à defesa da entidade. 
27.	Acrescente-se que o próprio Termo de Parceria CRT/MSF/3000/2009, ao tratar da prestação de contas, prevê: 
"Subcláusula Primeira - A OSCIP deverá entregar ao PARCEIRO PÚBLICO a Prestação de Contas, instruída com os seguintes documentos: 
I)  relatório sobre a execução do objeto do TERMO DE PARCERIA, contendo comparativo entre as metas propostas e os resultados alcançados;
II)  demonstrativo integral da receita e despesa realizadas na execução do objeto, oriundos dos recursos recebidos do PARCEIRO PÚBLICO, bem como, se for o caso, demonstrativo de igual teor dos recursos originados da própria OSCIP e referentes ao objeto deste TERMO DE PARCERIA, assinados pelo contador e pelo responsável da OSCIP, indicado na Cláusula Terceira; 
III)  extrato da execução físico-financeira publicado no Diário Oficial da União, de acordo com modelo constante do Anexo li do Decreto n° 3.100 de 30 de junho de 1.999;
 IV) parecer e relatório de auditoria independente sobre a aplicação dos recursos objeto deste TERMO DE PARCERIA. 
Subcláusula Segunda - Os originais dos documentos comprobatórios das receitas e despesas constantes dos demonstrativos de que trata o inciso II da Subcláusula anterior, deverão ser arquivados na sede da OSCIP, por, no mínimo, dez anos, separando-se os de origem pública daqueles da própria OSCIP."
 (grifos arescidos) 
28.	Quanto ao requerimento do ICN para que as presentes contas sejam consideradas iliquidáveis e arquivadas, tenho por infundados os argumentos apresentados, pelos motivos que passo a expor. 
29.	O art. 20 da Lei 8.443/1992 define que as contas serão iliquidáveis quando existir caso fortuito ou de força maior que torne manifestamente impossível o julgamento de mérito. A alegada delonga no processamento dos fatos relacionados ao Convênio CRT/PE/44.000/2005 e o encerramento de fato das atividades do ICN, ambos abordados anteriormente, não configuram, de nenhuma forma, a existência de caso fortuito ou de força maior, e, menos ainda, torna materialmente impossível a formulação de juízo de mérito.
30.	Nesse contexto e considerando o disposto no Enunciado de Súmula/TCU 286, de que "a pessoa jurídica de direito privado destinatária de transferências voluntárias de recursos federais feitas com vistas à consecução de uma finalidade pública responde solidariamente com seus administradores pelos danos causados ao erário na aplicação desses recursos", acolho a proposta da unidade técnica e do MP/TCU, no sentido da irregularidade das contas, com débito solidário à Sra. Daniela de Oliveira Nunes e ao ICN, bem como aplicação individual da multa prevista no art. 57 da Lei 8.443/1992. 
31.	Considero importante destacar que, no caso em tela, não se deve tomar as datas dos repasses para início da contagem do prazo prescricional, tendo em vista que as irregularidades imputadas aos responsáveis dizem respeito preponderantemente à falta de demonstração do correto emprego dos valores públicos transferidos no objeto pactuado.
32.	Nos casos de não comprovação da regular aplicação de recursos repassados mediante convênios ou instrumentos similares, a data limite para a entrega da prestação de contas final ou a data da efetiva entrega antecipada assinala o marco inicial da contagem do prazo de prescrição da pretensão punitiva do TCU (v.g.: Acórdão 5130/2017-TCU-Primeira Câmara, rel. Min. Bruno Dantas; Acórdão 2278/2019-TCU-Primeira Câmara, rel. Min. Subst. Augusto Sherman Cavalcanti;  Acórdão 10145/2017-TCU-Segunda Câmara, de minha relatoria; Acórdão 3749/2018-TCU-Segunda Câmara, rel. Min. Ana Arraes) . Nesse sentido, eis o excerto do voto condutor do mencionado Acórdão 2278/2019-TCU-Primeira Câmara:  
"11. No que se refere à prescrição da pretensão punitiva, também acolho a proposta do Parquet especial, no sentido de que a data limite para entrega da prestação de contas final deve determinar, no presente caso, o marco inicial da contagem do referido prazo.
12. Tal entendimento vem sendo firmado nesta Corte, a partir de raciocínio constante do Acórdão 5130/2017-TCU-Primeira Câmara, relatado pelo e. Ministro Bruno Dantas, que examinou caso de não atingimento dos objetivos do convênio, in verbis:
'22. Ademais, tem-se que o dies a quo do prazo prescricional deve observar a actio nata, isto é, iniciar-se quando o interessado tem possibilidade de conhecer o prejuízo causado, entendendo-se como interessado o Estado, na condição de titular do direito punitivo, do qual o Tribunal funciona apenas como um agente executor.
23. Considerando que a irregularidade motivadora do julgamento das contas, da imputação em débito e da cominação de multa diz respeito não à aplicação dos recursos financeiros em si, mas ao não atingimento dos objetivos do convênio, entendo que a data da ocorrência para fins de contagem do início do lapso prescricional corresponde ao fim do prazo para prestação de contas do convênio, momento em que se conclui o ajuste em sua última etapa, e quando o estado deve começar a agir para defender seus interesses, se for o caso. Nessa linha, cito os Acórdão 2415/2017-TCU-Primeira Câmara e 1.628/2017-2ª Câmara'. (g.n.) 
13. Entendo que este raciocínio também deve ser aplicado diante da não comprovação da regular aplicação dos recursos públicos, assim como consignado no Acórdão 3749/2018-TCU-Segunda Câmara. Em ambos os casos, ausência de comprovação ou não atingimento dos objetivos do convênio ou termo de parceria, face à sistemática de tais avenças, o Estado somente tem a possibilidade de conhecer o prejuízo a partir da data-limite para a entrega da prestação de contas final ou a de sua apresentação antecipada.
14. A meu ver, somente a partir deste marco poderia ser aferida a inércia do Estado quanto à defesa de seus interesses. Raciocínio semelhante foi adotado no Acórdão 2154/2018-TCU-Plenário. Embora examinando objeto diverso, o Plenário desta Casa considerou o brocardo latino contra non valentem agere nulla currit praescriptio e esposou entendimento de que o marco temporal inicial, dies a quo, da contagem do prazo prescricional da pretensão punitiva desta Corte de Contas deveria levar em consideração a possibilidade de atuação punitiva por parte do Estado.
15. Assim sendo, no presente caso, a autorização da citação ocorreu em 11/12/2017 (peça 33) , sendo que o prazo para apresentação de contas final era de até sessenta dias após o término da vigência do ajuste, finalizada em 29/12/2009 (peça 6; peça 2, p. 49, 53, 55 e 57) , dando azo à aplicação da multa do art. 57 da Lei Orgânica."
33.	Nestes autos, o ato de ordenação das citações se deu em 06/02/2019 (peça 19) e as irregularidades sancionadas ocorreram ao longo da vigência do termo de repasse, que se estendeu até 28/02/2011, havendo 60 dias adicionais para a entrega da prestação de contas em 29/04/2011. 
34.	Tomando-se essa data de 29/04/2011 como marco inicial para a contagem do prazo prescricional, com base nos precedentes retromencionados e observados os termos do Acórdão 1441/2016-TCU-Plenário (relator min. Benjamin Zymler; redator min. Walton Alencar Rodrigues) , o qual uniformizou a jurisprudência do TCU acerca da questão prescricional, e fixou o entendimento de que se aplica o prazo geral de prescrição de dez anos indicado no art. 205 do Código Civil, contado da data de ocorrência da irregularidade sancionada, segundo o art. 189 do Código Civil, verifica-se a não incidência da prescrição da pena no presente caso, podendo o Tribunal aplicar a multa do art. 57 da Lei 8.443/1992 aos responsáveis arrolados nestes autos.
35.	Especificamente quanto aos Srs.  João Rafael Gomes de Moraes e Marcílio Carlos Oliveira Pinto, observo que, embora não tenham sido citados no âmbito deste Tribunal, foram notificados na fase interna desta TCE, constando ab initio como responsáveis, razão pela qual, pedindo vênias para dissentir do Parquet, considero mais correto efetuar a exclusão de seus nomes dos registros processuais. 
	Ante o exposto, manifesto-me por que seja adotada a deliberação que ora submeto a este Colegiado.
	
T.C.U., Sala das Sessões, em 16 de junho de 2020.
MARCOS BEMQUERER COSTA
Relator